臺灣花蓮地方法院刑事判決
110年度原訴字第99號
公  訴  人  臺灣花蓮地方檢察署檢察官
被      告  廖祐興



選任辯護人  曾泰源律師
被      告  藍顥宇


            鄧郁婷


上二人共同
選任辯護人  曾炳憲律師
上列被告因詐欺等案件，經檢察官提起公訴（110年度偵字第215
2號），本院判決如下：
    主  文
廖祐興犯三人以上共同詐欺取財罪，處有期徒刑壹年肆月；又犯
強制罪，處拘役伍拾日，如易科罰金，以新臺幣壹仟元折算壹日
。均緩刑貳年。
藍顥宇、鄧郁婷均犯三人以上共同詐欺取財罪，各處有期徒刑壹
年貳月。均緩刑貳年。
    事  實
一、廖祐興、藍顥宇及鄧郁婷（下合稱廖祐興等三人）欲藉由查
    得王緯翔詐賭乙事向其騙取財物，遂共同意圖為自己不法之
    所有，基於三人以上共同詐欺取財之犯意聯絡，於民國110
    年3月29日晚間某時許議定由廖祐興出面邀請王緯翔聚賭，
    且私下準備賭資供藍顥宇在場扮演賭客角色之用，鄧郁婷則
    負責在後方拍攝王緯翔疑有詐賭過程之影片。於謀議完成後
    ，廖祐興遂於同日晚間11時50分許先藉故接送王緯翔至花蓮
    縣○○鄉○○村○○街00號3樓之房間內，再向王緯翔提議相互串
    通於賭玩撲克牌時，偷換牌詐賭贏錢等語，經王緯翔同意後
    ，廖祐興、王緯翔即與在場之藍顥宇於該處聚賭玩撲克牌。
    嗣廖祐興等三人見時機成熟，即推由藍顥宇向王緯翔佯稱已
    查得王緯翔詐賭，要求王緯翔應賠償新臺幣（下同）5萬元
    等語；王緯翔誤以為事跡敗露因而陷於錯誤，並與廖祐興等
    三人於翌（30）日凌晨4時17分許同至宜蘭縣○○鄉○○路0段0
    號之「統一超商義成門市」向不知情之詹前均借得5萬元，
    再將該筆款項交予藍顥宇以供清償，廖祐興等三人因此詐得
    上開財物。
二、王緯翔初於上揭時地遭指稱已被查得詐賭行為時，猶對此事
    存疑而無意賠償，廖祐興見狀後擔心情況有變，竟另基於強
    制之犯意，徒手將王緯翔身上穿戴之金項鍊1條強拉扯下並
    放置於桌面上，以此強暴方法欲令王緯翔允諾賠償，而使其
    行無義務之事。
三、案經花蓮縣警察局新城分局報告臺灣花蓮地方檢察署檢察官
    偵查起訴。
    理  由
壹、證據能力之說明：
一、按被告以外之人於審判外之言詞或書面陳述，除法律有規定
    者外，不得作為證據，刑事訴訟法第159條第1項固有明文。
    惟按當事人、代理人或辯護人於法院調查證據時，知有第15
    9條第1項不得為證據之情形，而未於言詞辯論終結前聲明異
    議者，視為有前項之同意，同法第159條之5第2項亦有明文
    。本案判決所引用具傳聞性質之各項證據資料，經本院於審
    判期日依法踐行調查證據程序，檢察官、被告廖祐興等三人
    及辯護人於言詞辯論終結前，均未聲明異議，本院審酌結果
    ，認上開證據資料製作時之情況，尚無違法不當及證明力明
    顯過低之瑕疵，亦認為以之作為證據應屬適當，依上開規定
    ，應認有證據能力。
二、至於本院所引之非供述證據部分，經查並非違法取得，復無
    依法應排除其證據能力之情形，且經本院於審理期日提示予
    被告辨識而為合法調查，亦有證據能力。
貳、實體部分：
一、認定犯罪事實所憑之證據及理由：
（一）上揭犯罪事實，業據被告廖祐興等三人於偵查、本院準備
      及審理程序時均坦承不諱（見警卷第75-81、123-133、14
      9-155、197-203、213-215頁、偵字卷第81-84、87-90、1
      12-113、118-120、145-146、本院卷第92、154頁），復
      經證人王緯翔於警詢及偵查時指述綦詳（見警卷第11-17
      、29-35、41-45頁、偵字卷第48-50、176-178頁），且有
      110年3月30日簽立之和解書1份、通訊軟體對話紀錄截圖
      及監視器翻拍照片數幀在卷可參（見警卷第109、297-321
      、333-365、369-397頁），堪認被告任意性自白均與事實
      相符。
（二）又檢察官起訴書雖主張被告廖祐興於前揭時地強拉扯下被
      害人王緯翔穿戴之金項鍊1條（即事實欄二所示），應構
      成刑法第325條第1項之搶奪犯行等語。惟按刑法上之搶奪
      罪，須意圖為自己或第三人不法之所有，而取他人之物，
      為其成立要件，故若欠缺此主觀意圖，即不構成搶奪罪責
      。經查，證人即被害人王緯翔於警詢及偵查時證稱：我向
      藍顥宇表示並未作弊，所以不肯付錢，廖祐興即將我的金
      項鍊扯走並交給藍顥宇，因我無法賠償5萬元，廖祐興遂
      稱要找朋友幫忙，藍顥宇並開車載我們至羅東借錢，隨後
      我們前往羅東某統一超商處，由我向廖祐興所稱之友人即
      詹前均借錢並簽立本票，藍顥宇再將我的項鍊交予詹前均
      作為抵押等語（見警卷第15頁、偵字卷第48-49頁），是
      依被害人所述之前揭經過情節，倘若被告廖祐興主觀上具
      有搶奪上開金項鍊之不法所有意圖，衡諸常情，其大可在
      取得該物後立刻離開現場即可，無需再與被害人討論後續
      如何還款事宜，更無庸與被害人共同前去向詹前均借款，
      足徵被告廖祐興將被害人之金項鍊強拉扯下，目的並非據
      為己有，而係以此方式逼使被害人決定賠償之強制犯行，
      故被告廖祐興於主觀上對該金項鍊應無不法所有意圖，本
      案與搶奪罪之構成要件有間，自無從以該罪相繩。檢察官
      起訴書上揭所指，即有誤會，附此敘明。
（三）綜上所述，本案事證明確，被告廖祐興等三人之犯行均堪
      以認定，應依法論科。
二、論罪科刑：
（一）論罪：
　  ⒈核被告廖祐興等三人就事實欄一所示部分，均係犯刑法第3
      39條之4第1項第2款之三人以上共同犯詐欺取財罪；被告
      廖祐興就事實欄二所示部分，則係犯同法第304條第1項之
      強制罪。檢察官起訴書就被告廖祐興所犯如事實欄二所示
      部分認係涉犯刑法第325條第1項之搶奪罪嫌，尚有未合，
      惟此部分與被告廖祐興成立之上揭強制犯行，彼此間所涉
      及之基本社會事實應屬同一，復經本院告知前開變更後罪
      名（見本院卷第144頁），自無礙於被告廖祐興訴訟上防
      禦權之行使，本院自得依刑事訴訟法第300條規定，變更
      起訴法條而為審理。
　　⒉又被告藍顥宇之辯護人雖辯以：本案被告係以被害人涉及
      詐賭作為要脅手段，藉此恐嚇被害人，致其因心生畏懼而
      交付財物，本案應構成恐嚇取財犯行而無加重詐欺取財罪
      等語。惟按學理上所稱法規競合（法條競合），係指單一
      行為，發生單一之犯罪結果，與數個刑罰法律規定之犯罪
      構成要件全部或一部符合，因法規之錯綜關係，致同時有
      數個法規競合適用時，祇能依「重法優於輕法」、「特別
      法優於普通法」、「基本法優於補充法」、「全部法優於
      一部法」、「狹義法優於廣義法」等原則，選擇一個最適
      當之法規作為單純一罪予以論處而排斥其他法規之適用（
      最高法院97年度台上字第5114號判決意旨同此見解）；次
      按刑法第346條第1項之恐嚇取財罪，與同法第339條第1項
      之詐欺取財罪，二者之區別，在於前者係施用使人心生畏
      怖之恐嚇手段，致被害人心生畏懼，明知不應交付財物而
      交付，後者則係施用詐術手段，使人陷於錯誤，誤信為應
      交付財物而交付。惟上開之恐嚇手段，常以虛假之事實為
      內容，故有時亦不免含有詐欺之性質，倘含有詐欺性之恐
      嚇取財行為，足使人心生畏懼時，自應僅論以高度之恐嚇
      取財罪，殊無再適用詐欺取財罪之餘地，原為最高法院常
      見之見解（最高法院84年度台上字第1993號判決採此見解
      ）；然我國刑法於103年6月18日增訂第339條之4規定，觀
      諸其立法理由：「近年來詐欺案件頻傳，且趨於集團化、
      組織化，甚至結合網路、電信、通訊科技，每每造成廣大
      民眾受騙，此與傳統犯罪型態有別，若僅論以第339條詐
      欺罪責，實無法充分評價行為人之惡性。參酌德國、義大
      利、奧地利、挪威、荷蘭、瑞典、丹麥等外國立法例，均
      對於特殊型態之詐欺犯罪定有獨立處罰規定，爰增訂本條
      加重詐欺罪，並考量此等特殊詐欺型態行為之惡性、對於
      社會影響及刑法各罪衡平，將本罪法定刑定為1年以上7年
      以下有期徒刑，得併科1百萬元以下罰金，且處罰未遂犯
      」。可知是項規定是鑑於集團化、組織化，甚至結合網路
      、電信、通訊科技之詐欺犯罪，其行為人之主觀惡性與犯
      罪所生之危害實較諸普通詐欺為重，為求刑法各罪之衡平
      ，故明定加重處罰事由。又增訂之刑法第339條之4加重詐
      欺取財罪之法定刑為1年以上7年以下有期徒刑，得併科1
      百萬元以下罰金，相較刑法第346條第1項恐嚇取財罪之法
      定刑為6月以上5年以下有期徒刑，得併科1千元以下罰金
      （嗣修正為3萬元以下罰金），可徵立法者乃認為此等加
      重詐欺取財之行為較恐嚇取財行為惡性更為重大，因而特
      設較高之法定刑以充分評價行為人之罪責，故若係加重詐
      欺取財罪與恐嚇取財罪二者相較，應以加重詐欺取財罪為
      重罪，恐嚇取財罪為輕罪，故此時基於「重法優於輕法」
      之原則，應擇一論以刑法第339條之4第1項第2款之罪即可
      ，不需另論恐嚇取財罪（臺灣高等法院105年法律座談會
      刑事類提案第24號研討結果參照），故被告廖祐興等三人
      就事實欄一所示部分，均不另論恐嚇取財罪。辯護人上揭
      所辯即有誤會，並無可採，附此敘明。
（二）被告廖祐興等三人就事實欄一所示犯行，彼此間有犯意聯
      絡、行為分擔，均為共同正犯。
（三）被告廖祐興就其所犯事實欄一、二所示犯行，其犯意各別
      ，行為互殊，應分論併罰。
（四）爰以行為人責任為基礎，審酌被告廖祐興等三人均屬青壯
      年，非無謀生能力，卻不思以正途賺取所需，竟以虛構被
      害人詐賭之方式向其詐取財物，被告廖祐興甚至在過程中
      另以強拉扯下被害人所配戴金項鍊之強制手段，致被害人
      同意交付財物而受有財產上之損害，所為甚屬不該，應予
      相當非難。惟念及被告廖祐興等三人均坦承犯行，且與被
      害人達成和解並賠償損害，有和解書2紙附卷可參（見偵
      字卷第97、151-153頁），其等犯後態度尚稱良好；兼衡
      其等犯罪動機、目的、手段、角色分工及被害人所受之損
      害，以及卷附臺灣高等法院被告前案紀錄表顯示其等均無
      刑事前科紀錄，暨被告廖祐興等三人自述之智識程度、家
      庭經濟狀況（見本院卷第157頁）及被害人對本案之意見
      （見本院卷第98頁）等一切情狀，分別量處如主文所示之
      刑，並就得易科罰金部分諭知易科罰金之折算標準。
（五）另查被告廖祐興等三人均未曾因故意犯罪受有期徒刑以上
      刑之宣告，有臺灣高等法院被告前案紀錄表在卷可憑，其
      等因一時失慮，致罹刑章，且犯後坦承犯行，並均與被害
      人達成和解，業如前述，信其等經此次科刑教訓後，當能
      知所警惕，應無再犯之虞，本院認上開對被告廖祐興等三
      人所宣告之刑，以暫不執行為適當，爰依刑法第74條第1
      項第1款規定均併諭知緩刑2年，以啟自新。
三、關於是否沒收：　　
（一）就本案犯罪所得部分，被告廖祐興等三人既與被害人達成
      和解且賠償完畢，業如上述，其犯罪所得即已合法發還被
      害人，是依刑法第38條之1第5項之規定，不予宣告沒收。
（二）至扣案之和解書1紙雖為被告廖祐興所有，惟此部分僅屬
      證明本案犯罪事實之證據，其相關內容已影印附卷（見警
      卷第109頁），如再就該項物品予以沒收，於犯罪預防並
      無重大實益，顯然欠缺刑法第38條之2第2項所定之刑法上
      重要性，故不予宣告沒收。另其餘扣案物品（即本票1本
      、發票1張、行動電話1支）經核均與本案無關，爰均不為
      沒收之諭知，附此敘明。
據上論斷，應依刑事訴訟法第299條第1項前段、第300條，刑法
第28條、第339條之4第1項第2款、第304條第1項、第41條第1項
前段、第74條第1項第1款、刑法施行法第1條之1第1項，判決如
主文。
本案經檢察官林英正提起公訴，經檢察官簡淑如到庭執行職務。
中　　華　　民　　國　　111 　年　　3 　　月　　8 　　日
　　　　　　　　　刑事第二庭  審判長  法  官　黃英豪
                                      法  官  黃夢萱
                                      法  官  蔡瑞紅
以上正本證明與原本無異。
如不服本判決應於收受送達後20日內向本院提出上訴書狀，並應
敘述具體理由。其未敘述上訴理由者，應於上訴期間屆滿後20日
內向本院補提理由書(均須按他造當事人之人數附繕本)「切勿逕
送上級法院」。告訴人或被害人如對於本判決不服者，應具備理
由請求檢察官上訴，其上訴期間之計算係以檢察官收受判決正本
之日期為準。
辯護人依據刑事訴訟法第346條、公設辯護人條例第17條及律師
法第32 條第2項、第36條等規定之意旨，尚負有提供法律知識、
協助被告之義務（含得為被告之利益提起上訴，但不得與被告明
示之意思相反）。
中　　華　　民　　國　　111 　年　　3 　　月　　8 　　日

                                      書記官  戴國安
附錄本案論罪科刑法條： 
中華民國刑法第339條之4第1項第2款
犯第339條詐欺罪而有下列情形之一者，處1年以上7年以下有期
徒刑，得併科1百萬元以下罰金：
二、三人以上共同犯之。
中華民國刑法第304條第1項
以強暴、脅迫使人行無義務之事或妨害人行使權利者，處3年以
下有期徒刑、拘役或9千元以下罰金。